【裁判字號】    95,台上,1822
【裁判日期】    950413
【裁判案由】    煙毒
【裁判全文】
最高法院刑事判決            九十五年度台上字第一八二二號
    上  訴  人  甲○○
                        151.
    選任辯護人  李文禎律師
                黃如流律師
                黃小舫律師
上列上訴人因煙毒案件，不服台灣高等法院高雄分院中華民國九
十五年一月五日第二審更審判決（九十四年度重上更(三)字第一八
號，起訴案號：台灣高雄地方法院檢察署九十一年度偵字第五七
六二號），提起上訴，本院判決如下：
    主  文
原判決撤銷，發回台灣高等法院高雄分院。
    理  由
本件原判決認定：已判刑確定之梅清淵曾任高雄市大群報關行現
場業務人員，嫺熟貨櫃進口通關檢查手續，復自民國八十六年初
起，借用設於高雄市○○路二十八之三號五樓之誠伍貿易公司牌
照，時常往來大陸廣東地區進口工藝彩瓷花瓶轉售，因而結識香
港地區之成年毒梟鍾裕民，另經人介紹亦結識上訴人甲○○。詎
上訴人明知毒品海洛因及化學合成麻醉藥品甲基安非他命均係管
制進口物品，竟與鍾裕民、梅清淵於八十六年十一月前某時，共
同基於運輸海洛因、非法輸入甲基安非他命之犯意聯絡，共謀利
用進口工藝彩瓷花瓶之機會，挾藏海洛因、甲基安非他命，自大
陸地區運輸走私來台。先由梅清淵於八十六年十一月初，利用在
大陸廣東省潮洲市安排工藝彩瓷裝櫃進口事宜之機會，與鍾裕民
約定以新台幣六十萬元之代價，由鍾裕民將海洛因、甲基安非他
命夾藏在貨櫃內，經海運挾帶運輸至高雄港貨櫃碼頭，再由梅清
淵前往提領後，撥打（０七）0000000號電話秘書代號「
七五０」或「五九」號聯絡上訴人取貨，並向上訴人收取港幣十
萬元後，再搭機前往香港，將上開款項匯入鍾裕民大陸籍女友「
伍豐雪」在大陸深圳之中國工商銀行深圳分行帳戶內。八十六年
十一月七日左右，鍾裕民將二只內裝有海洛因、甲基安非他命之
皮箱以紙箱包裝，連同其售予梅清淵之工藝彩瓷花瓶二百五十四
箱，在大陸地區潮洲市貨櫃場裝入編號ＵＧＨＵ0000000
號貨櫃內，並將該裝二只皮箱之紙箱夾藏於貨櫃最裡層。裝櫃完
成後，梅清淵僱請不知情之某司機以拖車載往大陸深圳報關、通
關，再原車載至香港碼頭，由不知情之立榮船務公司將該貨櫃裝
入ＵＮＩ－ＦＯＲＥＶＥＲ輪船。梅清淵旋先於同年十一月八日
由潮洲市搭機至香港，再轉機飛抵高雄市小港機場，準備領取貨
櫃及轉交前開海洛因、甲基安非他命事宜。同年月十一日晚間七
時許，上訴人主動打電話與梅清淵聯絡，二人並相約在高雄市○
○○路某巷口見面，上訴人當面向梅清淵詢問前開夾藏海洛因、
甲基安非他命貨櫃之進港及提領時間，並囑梅清淵務必於完成提
領手續後，立刻撥打（０七）0000000號電話秘書代號「
五九」號，以便洽談交付海洛因、甲基安非他命之相關細節。同
年月十二日，上開夾藏海洛因、甲基安非他命之貨櫃走私運輸進
口抵達台灣地區高雄港，並由不知情船務代理公司將上開貨櫃卸
載置於高雄關稅局中興分局所屬第一一六號貨櫃集中查驗區，因
適逢國定假日無法即時提領，惟本件貨櫃走私毒品犯行，早經台
灣台中地方法院檢察署檢察官指揮法務部調查局中部地區機動工
作組（下稱中機組）會同其他相關單位，依法實施監聽予以監控
，嗣於同年月十三日上午十時許，在高雄市前鎮區○○○道附近
，攔下梅清淵所駕駛之自小客車，先在其外套口袋內扣得海洛因
一包（毛重七點五公克），隨即帶同梅清淵前往前開貨櫃集中查
驗區開啟上開編號貨櫃，在裡層查獲上開裝在紙箱內之二只皮箱
，並在皮箱內扣得海洛因十二塊（毛重四千九百三十公克）、甲
基安非他命三十一包（驗後淨重六萬零五百二十六點一八公克）
。嗣又於同年十二月二日在梅清淵位於高雄市前金區○○○路二
０三巷四十九號住處，查獲「伍豐雪」之中國工商銀行深圳分行
活期儲蓄存摺一本等情。因而撤銷第一審不當之科刑判決，改判
仍依想像競合犯從一重論處上訴人共同運輸毒品（比較適用肅清
煙毒條例第五條第一項量處無期徒刑）罪刑，固非無見。
惟查：(一)、我國刑事訴訟法採直接審理主義，採為判決基礎之證
據資料，必須經過調查程序，而顯出於審判庭者，始與直接審理
主義符合，否則其所踐行之訴訟程序，即屬違背法令。原判決引
據證人許忠生於梅清淵因上開事實被訴共同運輸毒品案件（下稱
梅案）一、二審程序中之證述，為本件科刑判決之基礎（見原判
決第四頁第十四列、第十五列）。然原審於審判期日，並未將許
忠生於梅案一、二審調查時之供證筆錄向上訴人提示予以閱覽，
或告以內容要旨（見原審重上更(三)卷第一二０頁至第一四二頁）
，使有辯解之機會，所踐行之訴訟程序，自屬違背法令。(二)、無
證據能力、未經合法調查之證據，不得作為判斷之依據，刑事訴
訟法第一百五十五條第二項定有明文。而證據能力之有無，乃法
院應依職權調查、認定之事項，不因當事人未加爭執，即可毋庸
調查而逕認有證據能力。原判決以本件貨櫃走私毒品犯行，早經
台灣台中地方法院檢察署檢察官指揮中機組依法實施監聽，關於
八十六年九月二十三日十三時三十六分、十四時四十分、十四時
四十二分，對於「阿昌」、「阿敏」、「男子」間相互電話監聽
之譯文中，發現「阿昌稱呼阿敏為大哥，某男子詢問阿敏關於昌
仔機子幾號，阿敏答以五九，隨即阿敏與阿昌聯繫，指他（男子
）在打阿昌的機子」等情，有通訊監察書及譯文表附卷足佐，而
上訴人於原審更(二)審亦陳明其叫黃仲敏「大仔」，別人叫其「昌
仔、阿昌」，別人叫黃仲敏「阿敏」等理由，據謂上訴人確有以
代號五九之電話秘書與他人聯絡云云（見原判決第八頁第二十一
列至第九頁第七列），亦即原審認定上訴人犯罪，係援引前開電
話通訊監聽資料資為論罪之部分依據。但依卷附上開通訊監察書
及譯文表影本（見原審上重更(二)卷第八十三頁至第八十六頁）所
示，尚無法得悉係何機關或何人為該項通訊監聽行為，監聽人員
於監聽過程中有無依照法定程序為之？上開通訊監察譯文表所載
是否確與錄音帶內容相符？亦欠明瞭，此均攸關上開通訊監察譯
文表有無證據能力，原判決理由就此未加說明，僅以該監聽錄音
帶已消磁而無法供勘驗，上訴人對此亦表示無意見（見原判決第
九頁第十一列至第十五列），即逕認上開通訊監察譯文表具有證
據能力，並以之為判決基礎，亦嫌理由不備。(三)、原判決援引本
院六十五年六月二十二日六十五年度第五次刑庭庭推總會議決議
(二)意旨，說明沒收物之執行完畢與沒收物之不存在，並非一事，
因犯罪依法必須沒收之物，雖已於共犯中之一人確定判決諭知沒
收，並已執行完畢，對於其他共犯之判決，仍應宣告沒收，故本
件扣案之海洛因十二塊及甲基安非他命三十一包，雖已於梅案確
定判決內宣告沒收銷燬或沒收，且經檢察官執行完畢，但上開海
洛因、甲基安非他命仍應分別依肅清煙毒條例第十二條前段及刑
法第三十八條第一項第一款規定宣告沒收銷燬、沒收，另海洛因
包裝袋一只係供本件運輸毒品所用之物，亦應依肅清煙毒條例第
十三條第一項規定宣告沒收云云，然其對共犯鍾裕民所有亦供本
件犯罪所用之扣案皮箱二只，卻謂既經梅案確定判決內宣告沒收
並執行完畢，乃不再諭知沒收云云（見原判決第十六頁第二十四
列至第十七頁第十八列），對犯本件之罪依法必須沒收，且已於
共犯另案確定判決諭知沒收並執行完畢之物，是否仍須於本件再
予宣告沒收，前後認定兩歧，難謂無判決理由矛盾之違法。(四)、
事實審法院採取某種證據，為認定事實之基礎，必須先有該項證
據之存在，就該案卷宗不難考見者為限，如判決書內所記載之證
據，與原卷內容顯不相符，自屬採證違法。原判決理由欄採用證
人梅清淵於原審更(三)審所陳其係以打（０七）0000000號
電話秘書呼叫五九或七五０之方式與上訴人聯絡無誤云云，據為
對上訴人論罪之部分憑據（見原判決第九頁第七列至第十列）。
但梅清淵於原審更(三)審審理中，在經辯護人主詰問時初稱：「（
當時以何電話與被告《上訴人》聯絡？是否0000000，電
話秘書代號七五０、五九？）我真的忘記了，時間太久了」、「
（印象中有無以此電話與甲○○聯絡過？）我真的忘記了」，旋
於檢察官反詰問時，先則謂：「（案發過程甲○○有無要你在完
成提領毒品的手續後立刻撥打０七－0000000這個電話，
秘書代號五九？）這件事和他無關，後面的過程都是調查站自己
編湊的，沒有這件事」，嗣始改稱：「（你聯絡甲○○的方式就
是打呼叫器代號五九或七五０是嗎？）是有這樣聯絡沒錯」，惟
於辯護人覆主詰問時則又翻異稱：「（你到底有無用此電話及代
號與甲○○聯絡？）我不敢肯定，但此事與他沒有關係」、「（
你曾經用此代號七五０與五九聯絡，但沒有辦法確定是誰嗎？）
我沒有辦法確定是與誰聯絡」各等語（見原審重上更(三)卷第一二
三頁、第一二六頁、第一二七頁），亦即梅清淵於原審更(三)審審
理時並未明確證陳其係以打（０七）0000000號電話秘書
呼叫五九或七五０之方式與上訴人聯絡，是原判決所載之證據即
與卷內資料不儘相符，其採證亦難謂適法。(五)、原判決事實欄認
定梅清淵於本件夾藏海洛因及甲基安非他命之貨櫃經海運運輸至
高雄港貨櫃碼頭並由其前往提領後，其再撥打電話秘書代號與上
訴人聯絡取貨，且於其向上訴人收取港幣十萬元後，再搭機前往
香港將該款匯入鍾裕民大陸籍女友「伍豐雪」在大陸深圳之中國
工商銀行深圳分行帳戶內等情（見原判決第二頁第五列至第十列
），但理由欄對梅清淵於向上訴人收取港幣十萬元後如何係先搭
機前往香港，再將該款匯入「伍豐雪」在大陸深圳之銀行帳戶內
乙節，卻未敘明其所憑之依據。且上訴人之選任辯護人於原審更
(一)審審理中已具狀稱：梅清淵於梅案中機組調查時，供稱：「該
批毒品係香港之鍾裕民指示我返台後將該批毒品交予綽號叫阿昌
者，並向他收取十萬元港幣之貨款，再匯入鍾裕民女友伍豐雪（
大陸人）之深圳工商銀行帳戶內」，若謂梅清淵之意係指其改日
到香港後，再將所收之貨款匯入深圳工商銀行，惟鍾裕民本人即
在香港，果有其事，梅清淵到香港後將錢直接交予鍾裕民即可，
何必大費周章，將「伍豐雪」之存簿交予梅清淵，而要梅清淵到
香港後再將所收之港幣匯至「伍豐雪」在深圳工商銀行之帳戶？
梅清淵上開所供殊違常理等語（見原審上重更(一)卷第一四四頁反
面、第一四五頁），所辯尚非無理由，且此關梅清淵之證詞是否
真實可採，於上訴人之利益難謂無重大關係，本院前次發回意旨
業已指出，應予查明（見本院九十四年度台上字第一一二０號刑
事判決發回理由(四)部分），乃更審判決仍未予究明，並於理由內
為必要之敘述，致其判決理由不備之違誤情形仍然存在。以上，
或為上訴意旨所指摘，或係本院得依職權調查之事項，應認原判
決仍有撤銷發回更審之原因。
據上論結，應依刑事訴訟法第三百九十七條、第四百零一條，判
決如主文。
中    華    民    國  九十五  年    四    月   十三   日
                      最高法院刑事第十一庭
                          審判長法官  謝  俊  雄
                                法官  陳  世  雄
                                法官  魏  新  和
                                法官  吳  信  銘
                                法官  徐  文  亮
      本件正本證明與原本無異
                                      書  記  官
中    華    民    國  九十五  年    四    月   十八   日
                                                Ａ


司法院資訊處製作；財團法人民間司法改革基金會備份。
